臺灣高等法院民事判決　　　　　　　　　 94年度上字第610號
上　訴　人　乙○○
訴訟代理人　林鳳秋律師
被　上訴人　甲○○
　　　　　　聯合報股份有限公司
上　一　人
法定代理人　王必成
上　一　人
訴訟代理人　鄭宏基
上列當事人間因損害賠償事件，上訴人對於中華民國94年5月19
日臺灣臺北地方法院94年度訴字第4432號第一審判決提起上訴，
本院於94年11月29日言詞辯論終結，判決如下：
    主  文
上訴駁回。
第二審訴訟費用由上訴人負擔。
    事實及理由
一、上訴人起訴主張：被上訴人聯合報股份有限公司（下稱聯合
    報）之受僱人即被上訴人記者甲○○，於民國93年9月14日
    在聯合報上以聳動標題發表文章，對上訴人傳述不實之文字
    ，足以誤導讀者相信上訴人對當時配偶黃慧娟之家暴狀態仍
    在持續。由於被上訴人甲○○對事實未加查證，亦未請上訴
    人陳述意見以為平衡報導，已違反大眾傳播媒體專業準則等
    相關規範，損及上訴人之名譽，爰依民法第184條第1項、第
    188條第1項及第195條等規定，求為命被上訴人應連帶給付
    上訴人新台幣（下同）500萬元及自起訴狀繕本送達之翌日
    起至清償日止按年息5％計付利息之判決暨准供擔保為假執
    行之宣告。原審為上訴人敗訴判決，上訴人不服，上訴於本
    院，聲明：(一)原判決廢棄；(二)被上訴人應連帶給付上訴人新
    台幣500萬元及自起訴狀繕本送達翌日起至清償日止按年息5
    ％計算之利息；(三)願供擔保請准宣告假執行。
二、被上訴人甲○○則以：伊係依據採訪所得據實報導，除已善
    盡查證義務外，且就雙方對本事件看法作出平衡報導，主觀
    上並無毀損上訴人名譽之故意或過失。此外，上訴人涉及家
    庭暴力之行為，確屬社會輿論高度關切之事務而與公共利益
    有關，系爭報導基於媒體第四權地位加以呈現，並無不法性
    可言等語，資為抗辯。
    被上訴人聯合報則以：其受僱人即被上訴人甲○○既不成立
    侵權行為，則伊自無須依民法第188條之規定負連帶賠償責
    任等語，資為置辯。被上訴人於本院均聲明：上訴駁回，如
    受不利判決，願供擔保請准宣告免為假執行。
三、上訴人主張被上訴人報導不實侵害其名譽，無非以其提出聯
    合報剪報1紙、診斷書、黃慧娟所立切結書、和解書各1紙為
    論據（見原審卷第1宗第11頁至第14頁），經核閱上開剪報
    ，其標題為：「警察前抓傷老公，醫師娘送辦，泣訴：當年
    先生家暴，如今才抓他一下，他就驗傷。」文分5段，第1段
    略記上訴人配偶（即潘妻）於警方現場調解時抓傷上訴人而
    遭以傷害罪移送法辦。第2段、第3段略記：上訴人向警方表
    示，因與其妻長期感情不睦，其妻前一天晚間要求他立刻搬
    離，不料警方協調時，其妻抓傷其手臂，只好驗傷提出告訴
    。第4段略記：潘妻、母親、女兒3人一起向警方泣訴：潘妻
    長期受丈夫虐待，前一天晚間雙方吵架，潘妻受不了潘語言
    刺激，才失控出手。並表示潘妻時常被毆成重傷均未驗傷等
    語，第5段（即「據了解」以下之文句）略記兩造身分地位
    及7年前往事，即7年前，潘被控為迫妻子離婚，不顧潘妻有
    孕，將她毆成重傷，檢方偵辦後，認為潘惡行重大，將潘依
    殺人未遂罪嫌起訴，求處6年。通觀該報導，第1、2、3段對
    上訴人並無不利之記載，第4段之祖孫3人泣訴長期被丈夫虐
    待等語及第5段之7年前往事，則對於上訴人之人格、名譽顯
    有可能令一般人對其產生負面評價，足證該報導之本文，有
    利及不利於上訴人之事實均有記載。惟第4段應係記者傳聞
    他人陳述之記載，而第5段（即據了解以下）並未表明資料
    之來源，二者資訊來源尚非一致。
四、按侵權行為損害賠償請求權以故意或過失不法侵害他人權利
    為成立要件，是以行為之違法性與行為人之故意過失原應由
    原告負舉證責任。尚難以刑法第310條第3項規定：對於所誹
    謗之事，能證明其為真實者，不罰之規定，即認為發表言論
    者，對於其言論內容確屬真實必須自行負舉證責任。此觀之
    司法院大法官會議釋字第509號解釋文略為：至刑法同條（
    指310條）第3項前段以對誹謗之事，能證明其為真實者不罰
    ，係針對言論內容與事實相符者之保障，並藉以限定刑罰權
    之範圍，非謂指摘或傳述誹謗事項之人必須自行證明其言論
    內容確屬真實，始能免於刑責，惟行為人雖不能證明其言論
    為真實，但依其所提證據資料，認為行為人有相當理由確信
    其為真實，即不能以誹謗罪之罪責相繩，亦不得以此項規定
    而免除檢察官或自訴人於訴訟程序中，依法應負行為人故意
    毀損他人名譽之舉證責任等語至為明確。是以前揭報導於上
    訴人之人格名譽雖有貶損之記載，仍應由上訴人即原告就行
    為人之故意或過失、及違法性等成立要件事實負舉證之責。
五、就該報導第5段之「7年前往事」是否真實而言：
    被上訴人主張伊於報導之前曾查證此段事實，業據提出台灣
    士林地方法院86年訴字第469號、86年易字第1581號判決1件
    在卷可考（見原審卷1宗第40至第52頁），由該判決理由記
    載該法院將公訴人起訴法條殺人未遂變更為傷害（見原審卷
    1宗第50頁），可推知被上訴人於報導中所載：將潘依殺人
    未遂罪嫌起訴，求處6年，應非虛構。且有被上訴人提出86
    年4月9日中央日報報導中記載：黃慧娟指出，她從護專畢業
    後，在77年與從國防醫學院畢業的乙○○結婚，婚後乙○○
    經常細故毆打她，而她懷孕8個月時，更遭丈夫毒打等情（
    見原審卷第2宗第12頁），同日自立早報亦報導「醫生施暴
    ，先生娘泣訴」一文（同上卷第13頁）可資佐參，此外尚有
    網站上(1)新聞網之報導1則(2)婦女論壇1則(3)婦女人權報告1
    則(4)女權上路新聞網1則(5)婦女人權大事記1則（見原審卷第
    2宗第20頁、第23頁、第30頁、第32頁、第34頁）可參，此
    等網站新聞記事亦略載：乙○○被控毆妻案，檢方原以殺人
    未遂求處6年有期徒刑，但士林地方法院依連續傷害罪判決6
    個月得易科罰金。是被上訴人以「據了解」之方式轉載或引
    述上訴人前案被起訴殺人未遂罪嫌，尚無不實可言，又被上
    訴人雖未報導士林地方法院以傷害罪判處6個月之情事，惟
    本件上訴人被抓傷事件發生於93年9月12日晚間，北投分局
    於翌日凌晨已處理畢（見原審卷2宗第113頁家暴調查記錄通
    報表），且此等地方新聞未必有多日報導之新聞價值（按該
    報導於同月14日即已見報），再者起訴「殺人未遂」而判處
    「傷害」罪名，即變更起訴法條，檢察官是否認同不上訴而
    告確定，此等情事以記者言得否於短短時間查證清楚，殊非
    無疑。是該報導以保留態度僅報導至檢察官處理結果，以「
    據了解」方式未表明其資訊來源，尚難謂被上訴人未經查證
    或無合理之確信其為真實。
六、就該報導第4段之「泣訴長期被虐」是否真實而言：
    此段事實據被上訴人甲○○所陳：係伊在北投分局當場聽聞
    北投分局警員處理時所載述，並非虛構等語，經查被上訴人
    甲○○於北投分局刑事組警員處理本案時確實在警員林永安
    後面不遠之處，業據證人林永安（即當時處理警員）證述：
    他在我後面一段距離，約從法庭的應訊發言台至後方的牆壁
    之距離等語（見原審卷第65頁），又稱：甲○○並沒有在我
    旁邊，所以不知道警訊筆錄的內容等語（見同上筆錄）。而
    林永安處理時，涉嫌人即黃慧娟及其媽媽係坐在伊對面，並
    據林永安陳證無訛。當時涉嫌人的媽媽一直抱怨，且有提到
    他們夫妻感情不合，現場涉嫌人並沒有講什麼話，女兒後來
    才與原告來，沒有講話等語，亦據林永安陳述明確（見原審
    卷第2宗第65頁、第68頁、第69頁），是依證人林永安之證
    詞，至少被上訴人甲○○當場聽聞黃慧娟母親在場抱怨非虛
    。而黃慧娟於北投分局永明派出所調查筆錄時即回答稱：我
    與他是夫妻關係，我因為受不了乙○○常以言語威脅、羞辱
    我，所以才出手抓他等語（見原審卷第2宗第103頁），此筆
    錄既非被上訴人甲○○所得閱覽，且係在甲○○於北投分局
    採訪之前，即已製作，若非甲○○確曾聽聞，何以其報導之
    內容竟大致相符呢？查被上訴人甲○○既在警員不遠處聽聞
    ，是其陳述：伊當日聽到的內容如系爭報導所載，且因為他
    們在聊天，故不太確定那句是何人講的等語（見原審卷第2
    宗第67頁），而林永安亦陳證：伊只是審核，並沒有作筆錄
    等語及我只能確定涉嫌人的媽媽一直抱怨，我只是希望他們
    和解等語（見原審卷第65頁及第68頁），是以顯非一問一答
    之對話，甲○○無由確知何人所說，應非遁詞。參酌涉嫌人
    之媽媽即黃蔡水鴨亦為7年前黃慧娟被毆傷事件之被害人（
    詳見原審卷第1宗第41頁判決），以其為岳母之身分尚且被
    毆成傷，如前揭判決所示，則系爭報導所載：祖孫3人一起
    泣訴，長期被虐待等語，應非過甚之詞。復參酌被上訴人甲
    ○○除在場聽聞外，且曾查證其7年前確曾因案被訴以殺人
    未遂而起訴等情，自足以認為甲○○有相當理由確信彼等所
    訴或抱怨之情節為真。
七、上揭報導中不利於上訴人之事實部分，既係記者在場聽聞他
    人所述，且已盡相當之查證之責，自難謂係故意虛構不名譽
    之事實，又夫妻雖有不欲人知之隱私生活，然就兩性平等或
    家暴或女權等社會性議題，尚非不得公開發表言論或報導，
    被上訴人甲○○在報導之前既曾作相當查證，而足可確信該
    報導內容為真實，亦難謂有何過失或不法。除外，上訴人就
    其故意或過失不法行為並未舉證以實其說，自難令被上訴人
    甲○○負侵權行為損害賠償責任。上訴人主張被上訴人聯合
    報應負僱用人之連帶賠償責任亦屬無據。
八、綜合所述：上訴人依民法第184條、第188條規定請求被上訴
    人連帶給付500萬元及加付自起訴狀繕本送達翌日之利息，
    即有未合，原審為上訴人敗訴判決，核無不合，上訴論旨仍
    執前詞，指摘原判決不當，求予廢棄，非有理由。
九、本件事證已臻明確，兩造其餘攻擊防禦方法及未經援用之證
    據，經審酌後認與本判決結果不生影響，爰不一一論述。
十、據上論結，本件上訴為無理由，依民事訴訟法第449條第1項
    、第78條，判決如主文。
中　　華　　民　　國　　94　　年　　12　　月　　13　　日
              民事第12庭審判長法  官  鄭雅萍
                              法  官  蘇芹英
                              法  官  吳謀焰
正本係照原本作成。
如不服本判決，應於收受送達後20日內向本院提出上訴書狀，其
未表明上訴理由者，應於提出上訴後20日內向本院補提理由書狀
（均須按他造當事人之人數附繕本）上訴時應提出委任律師或具
有律師資格之人之委任狀；委任有律師資格者，另應附具律師資
格證書及釋明委任人與受任人有民事訴訟法第466條之一第一項
但書或第二項（詳附註）所定關係之釋明文書影本。
中　　華　　民　　國　　94　　年　　12　　月　　15　　日
　　　　　　　　　　　　　　　書記官  黃瑞芬
附註：
民事訴訟法第四百六十六條之一（第一項、第二項）：
對於第二審判決上訴，上訴人應委任律師為訴訟代理人。但上訴
人或其他法定代理人具有律師資格者，不在此限。
上訴人之配偶、三親等內之血親、二親等內之姻親，或上訴人為
法人、中央或地方機關時，其所屬專任人員具有律師資格並經法
院認為適當者，亦得為第三審訴訟代理人。
